臺灣高等法院高雄分院刑事判決　　　　95年度上重訴字第35號
上　訴　人
即　被　告　甲○○
　　　　　　　　　　（台灣台中監獄執行中，現借提寄押臺灣
指定辯護人　邱芬凌　義務律師
上列上訴人因殺人案件，不服臺灣高雄地方法院95年度重訴字第
54號中華民國95年9 月22日第一審判決（起訴案號：臺灣高雄地
方法院檢察署95年度偵字第9446號），提起上訴，本院判決如下
：
    主  文
原判決撤銷。
甲○○殺人，累犯，處無期徒刑，褫奪公權終身。摺疊刀壹把，
沒收。
    事  實
一、甲○○前於民國89年間因傷害案件，經本院90年度上易字第
    175號判處有期徒刑6月確定，於90年11月2 日執行完畢。復
    於91年6月間因殺人未遂案件，經本院92年度上訴字第595號
    判處有期徒刑6 年（嗣經上訴最高法院，判決上訴駁回確定
    ，現執行中）。詎仍不知悔改，於93年11月16日23時35分許
    ，騎乘車牌號碼KL9-851 號重型機車，沿高雄市前金區市○
    ○路由北向南方向行駛，行至高雄市市○○路與七賢二路交
    叉路口西北角之際，適有張克禮騎乘車牌號碼XGL-735 號重
    型機車，亦沿市○○路由北向南行駛而暫停於上開路口停等
    紅燈，因甲○○所駕機車駛近張克禮時，張克禮所駕機車突
    然偏左行駛，致甲○○閃煞不及而發生輕微擦撞，甲○○因
    而心生不滿，遂脫口以「００娘（台語，俗稱三字經）」辱
    罵張克禮，張克禮聞後亦以「００娘（台語）」回罵甲○○
    ，甲○○則沿市○○路繼續往南行駛經過七賢二路，張克禮
    心有不甘遂駕車追上甲○○，再以「００娘，有本事就停下
    來」等語向甲○○挑釁，雙方遂各自將機車停放於市○○路
    與七賢二路口之西南角即「華一飯店」前而發生扭打，張克
    禮當時手持安全帽，甲○○因而激忿頓萌殺意，以右手自其
    右邊褲子口袋取出其所有之摺疊刀1 把（未扣案），明知人
    體胸部為心、肺等重要器官所在之處，均屬人體要害，如持
    鐵製尖銳之物朝人體胸部猛力刺下，可能造成大量出血或心
    肺受創而死，竟仍持上述摺疊刀朝張克禮左胸猛刺，隨即騎
    乘上述機車逃逸。經警據報前往現場將張克禮送往高雄市立
    聯合醫院急救，張克禮仍於翌日即同年月17日凌晨3 時20分
    許，因心臟穿刺傷及心因性休克死亡。嗣經檢察官相驗後，
    採集張克禮左手拇指指甲所殘留皮屑，又因甲○○於94年6
    月29日再犯殺人未遂案件（即本院95年度上訴字第733號）
    ，而於該案為警採集其DNA 送交內政部警政署刑事警察局比
    對上述張克禮指甲殘留皮屑結果，於95年1 月25日鑑驗發現
    張克禮命案係甲○○所為，而送交高雄市政府警察局循線查
    獲。
二、案經高雄市政府警察局新興分局移送台灣高雄地方法院檢察
    署檢察官偵查起訴。
    理  由
一、證據能力：
(一)、證人黃鼎璋警詢陳述，其性質雖屬傳聞證據，惟上開警詢筆
    錄內容，業經本院審理時予以提示並告以要旨，且經檢察官
    及被告等人表示意見，當事人或辯護人已知上述筆錄乃傳聞
    證據，且均未於言詞辯論終結前對該等筆錄內容異議，且本
    院審酌上開筆錄作成時，較無人情施壓或干擾，亦無不當取
    供之情形，認為以之作為本案之證據亦屬適當，依刑事訴訟
    法第159條之5第1項規定，自得為證據。
(二)、按鑑定人由審判長、受命法官或檢察官就下列之人選任1 人
    或數人充之：(一)就鑑定事項有特別知識經驗者。(二)經政府機
    關委任有鑑定職務者；鑑定之經過及其結果，應命鑑定人以
    言詞或書面報告；法院或檢察官得囑託醫院、學校或其他相
    當之機關、團體為鑑定，或審查他人之鑑定，並準用第203
    條至第206條之1規定，刑事訴訟法第198條、第206條第1 項
    、第208條第1項分別定有明文。本件卷附高雄市立凱旋醫院
    精神鑑定書（見本院卷第66-74 頁），係原審法院審理另案
    （即被告於94年6月29日再犯殺人未遂案件）時委請鑑定（
    見本院卷第75-79頁所附之本院95年度上訴字第733號刑事判
    決），依據上開規定，為刑事訴訟法第159條第1項規定之例
    外情形，應有證據能力。
(三)、卷附之現場圖、高雄市政府警察局刑事鑑識中心現場勘查報
    告、法務部法醫研究所鑑定書、高雄市立聯合醫院93年11月
    17日診斷證明書、高雄市政府警察局95年2月6日函附內政部
    警政署刑事警察局95年1 月25日鑑驗書、高雄市立凱旋醫院
    96年2月5日高市凱醫成字第0960000641號函、臺灣臺中監獄
    96年2月2日中監正衛字第0960001165號函附疾病診斷證明書
    ，固均屬書面之傳聞證據，然本件檢察官、被告、辯護人已
    於本院審理調查上開證據時，就此證據能力均表示無意見，
    且本院認為以之作為本件論証之證據，均與待證事實具有關
    聯性，作為本案之證據亦屬適當，依刑事訴訟法第159條之5
    第1項規定，自得為證據。
二、上開時、地，上訴人即被告甲○○如何持刀刺殺被害人張克
    禮，致其因心臟穿刺傷及心因性休克死亡等事實，業據：
 1、被告於警詢（見警卷第3-8 頁）、檢察官訊問（見警卷第1-
    2 頁）、原審及本院均坦承不諱，並有被告手繪兇刀樣式在
    卷（見警卷第27頁），又目擊證人黃鼎璋於警詢陳明其於案
    發時、地之路口，看見死者及兇手騎乘機車因擦撞倒地，雙
    方在華一飯店前爭吵、扭打，然後兇手從右側口袋拿出1 把
    瑞士刀朝死者捅一刀後，死者叫一聲不支倒地，兇手就牽起
    機車由市中路往南方向逃逸等情明確（相驗卷第12頁），並
    有現場圖（警卷35-38 頁）、高雄市政府警察局刑事鑑識中
    心現場勘查報告（警卷40-42 頁）、相片12張（相驗卷13頁
    ）在卷可佐。
 2、被害人張克禮於左胸部受有一穿刺切割傷，從左胸穿過肋骨
    、心包膜、刺進心臟，導致心臟穿刺傷、心包膜血液填塞、
    左血胸（出血量約1000西西），因左胸刀刺傷致心臟穿刺傷
    ，經送醫後仍因心因性休克死亡等情，亦經檢察官相驗明確
    ，並製有勘驗筆錄（相驗卷15、34頁）、相驗屍體證明書（
    相驗卷35頁）、驗斷書（相驗卷143-152 頁）、及法務部法
    醫研究所鑑定書（相驗卷47-55頁）、高雄市立聯合醫院93
    年11月17日診斷證明書（警卷39頁）在卷，另因被告於94年
    6月29日再犯殺人未遂案件（即本院95年度上訴字第733號）
    ，而於該案為警採集其DNA 送交內政部警政署刑事警察局比
    對本件被害人張克禮指甲殘留皮屑結果，於95年1 月25日鑑
    驗發現張克禮命案係被告所為等情，有高雄市政府警察局95
    年2月6日函附內政部警政署刑事警察局95年1 月25日鑑驗書
    （警卷43-44頁）可佐。
 3、互核上開各節，被告上開自白持刀刺殺被害人一節，足認核
    與事實相符，又被告以銳利刀器，朝被害人胸部之身體重要
    部位刺殺，刀器甚至從左胸穿過肋骨、心包膜、而刺進心臟
    ，可見被告行兇時下手之重、用力之猛，其在行兇之時，當
    知被害人會因而死亡，被告確有殺害被害人之犯罪故意，而
    被害人死亡與被告行為間具有相當因果關係。本件事證明確
    ，被告上開殺人犯行，足以認定。
三、論罪部分：
(一)、核被告所為，係犯刑法第271條第1項之殺人罪。又被告前於
    89年間因傷害案件，經本院90年度上易字第175 號判處有期
    徒刑6月確定，於90年11月2日執行完畢，有卷附台灣高等法
    院被告前案紀錄表可按，被告於執行完畢後5 年內，故意再
    犯本件有期徒刑以上之罪，不論依修正前之刑法第47條，或
    修正後之刑法第47條第1 項之規定，均構成累犯，對被告而
    言並無有利或不利之情形，自不生新舊法比較之問題，即應
    依裁判時之修正後刑法第47條規定論以累犯（95年11月7日9
    5年第21次刑事庭會議刑議字第6號決議足參），並加重其刑
    （惟就死刑、無期徒刑部分，依法不得加重）。
(二)、被告辯護意旨雖陳「1、 被告殺人行為是否因其躁鬱症發作
    失去理智，而有心神喪失或精神耗弱之情形，此有被告在監
    所之就診紀錄可供調查鑑定；２、被告殺人行為係為防衛自
    己避免遭受被害人繼續攻擊而為，應屬正當防衛」等語（見
    本院卷第35-36 頁），然查：
 1、被告於91年6 月間，在高雄市某公園內，因言語衝突而持刀
    揮砍被害人之殺人未遂案件，於92年5 月14日經本院92年度
    上訴字第595 號判處有期徒刑6 年，而被告於該案之偵、審
    期間均未曾提及其有何精神方面病症，此有本院上開案件知
    刑事判決1 份在卷足參（見本院卷第80-84 頁），又被告於
    原審亦供明其於94年6 月29日再犯殺人未遂案件後才開始就
    醫等語（見原審卷第51頁），而被告於上開94年案件之原審
    審理中，接受高雄市立凱旋醫院鑑定時，亦陳「其未曾於其
    他精神科就醫」，此有高雄市立凱旋醫院96年2 月5 日高市
    凱醫成字第0960000641號函（見本院卷第56頁）、被告94年
    案件之精神鑑定書關於病史之記載（見本院卷第67頁），另
    本院向監所調閱被告在監所就醫情形，得知被告係自95年12
    月1 日因物質濫用引起之精神病症就診，亦據臺灣臺中監獄
    96年2 月2 日中監正衛字第0960001165號函附之疾病診斷證
    明書（見本院卷第57-58 頁）在卷，足見被告於93年11月16
    日之本件犯行前後，並無任何醫療紀錄足供證明被告於本件
    行為時有何精神異狀。
 2、被告為本件犯行後一年餘，又因犯上開94年間之殺人案件，
    而經原審法院送請鑑定被告於該案案發時之精神狀態，鑑定
    結果亦認「被告之臨床精神科診斷為：精神刺激物質依賴、
    疑酒精性幻覺症、疑成人反社會性行為，但綜合心理衡鑑等
    鑑定結果顯示，被告之衝動性反應正常，即被告之控制力並
    無明顯障礙，綜合被告之涉案行為過程、精神狀況及精神病
    理學上之因素為分析，被告於犯案時之精神狀態未達精神耗
    弱或心神喪失之程度」，有高雄市立凱旋醫院94年12月29日
    高市凱醫成字第0940005305號函附之精神鑑定書（見本院卷
    第66-74頁）及本院95年度上訴字第733號刑事判決足佐（見
    本院卷第75-79 頁），自亦無從僅以被告現有躁鬱症，遽以
    推論其於本件行為時有何心神喪失或精神耗弱之情形。
 3、被告所為本件殺人犯行之經過，綜合被告警詢供述及目擊證
    人黃鼎璋警詢陳述等情，足認被告於案發前尚能從事騎乘機
    車行駛市區道路之日常生活事務行為，其與被害人發生機車
    擦撞，亦有言語互罵之情緒激動反應，亦能認知行兇之對象
    ，並自褲子口袋取出刀械刺向被害人身體要害部位，犯後尚
    知騎乘機車逃逸，而以被告於本件行為前後之上開言行舉止
    ，均難憑以認定被告有何精神耗弱或心神喪失之外徵。此部
    分待證事實明確，被告辯護人聲請將被告為精神鑑定部分（
    見本院卷第37、92頁），本院認為已無必要，併此敘明。
 4、按正當防衛必須對於現在不法之侵害始得為之，侵害業已過
    去，即無正當防衛可言。至彼此互毆，又必以一方初無傷人
    之行為，因排除對方不法之侵害而加以還擊，始得以正當防
    衛論。故侵害已過去後之報復行為，與無從分別何方為不法
    侵害之互毆行為，均不得主張防衛權（最高法院30年上字第
    1040號判例要旨足參）。本件被告係與被害人爭吵後，雙方
    扭打，被告則取刀刺向被害人等情，業據目擊證人黃鼎璋於
    警詢陳述明確，雖被告於警詢供稱「係被害人先以安全帽敲
    伊頭，又以左手打伊左手臂、頭部，伊才拿刀刺一刀」云云
    ，但此情僅有被告犯後片面之詞，並無其他證據可供調查，
    自難遽以採信，則僅能認定被告與被害人當時有扭打之互毆
    事實，而依據上開說明，被告自不得主張正當防衛甚明。
四、原判決據以論處被告罪刑，固非無見；惟查：
(一)、原判決主文欄，漏未諭知「累犯」，已有未合。
(二)、原判決事實欄，誤認「被害人先以安全帽揮擊被告頭部，又
    以左手毆打被告左手臂及頭部」（如上所述），自有未妥。
(三)、原判決理由欄關於刑法第47條規定，於修正前後之新舊法適
    用，應依裁判時之修正後刑法第47條規定論以累犯（如上所
    述），原判決論以修正前規定，亦有未洽。
五、被告上訴意旨指摘原判決量刑過重，為無理由（如後所述）
    ，但原判決既有上述可議，應由本院將原判決撤銷改判。審
    酌被告有上開前科紀錄之素行不佳，與被害人並不相識、亦
    無仇怨，僅因細故與被害人口角爭執，即持刀刺死被害人，
    其罔顧人命之惡性重大，造成被害人家屬無可回復之心靈傷
    痛，且尚未與被害人家屬達成民事和解（雖被告於本院供稱
    有賠償30餘萬元云云「見本院卷第120 頁」，但被告並未提
    出賠償證明以供本院調查，且被害人之母於原審亦未陳明被
    告有何賠償情形，而被告於原審亦坦承未與被害人家屬和解
    「見原審卷第57頁」等情在卷，則被告於本院所陳賠償上情
    ，應有誤述之情），再佐以被告前於91年間已有殺人未遂之
    前案紀錄竟再犯本案，足認被告輕忽法紀，其犯後畏罪潛逃
    多時，於到案後自承犯行不諱等一切情狀，雖檢察官起訴時
    僅求刑16年，但本院認被告所犯本件殺人罪責深重，檢察官
    上開求刑過輕，爰量處如主文所示之刑，並依刑法第37條第
    1 項之規定，宣告褫奪公權終身。末查被告持以犯本件殺人
    罪之摺疊刀1 把，係屬被告所有，業據被告供承在卷（見本
    院卷第119 頁），且係屬供被告犯罪所用之物，又無證據證
    明滅失，仍應依刑法第38條第1 項第2 款之規定宣告沒收。
據上論結，應依刑事訴訟法第369條第1項前段、第364條、第299
條第1項前段，刑法第271條第1項、第47條、第37條第1項、第38
條第1項第2款，判決如主文。
本案經檢察官張其主到庭執行職務。
中　　華　　民　　國　　96　　年　　5 　　月　　15　　日
                  刑事第一庭    審判長法  官  郭雅美
                                      法  官  莊崑山
                                      法  官  張意聰
以上正本證明與原本無異。
如不服本判決應於收受本判決後10日內向本院提出上訴書狀，其
未敘述上訴理由者，並得於提起上訴後10日內向本院補提理由書
狀（均須按他造當事人之人數附繕本）「切勿逕送上級法院」。
中　　華　　民　　國　　96　　年　　5 　　月　　15　　日
　　　　　　　　　　　　　　　　　　　書記官  呂素珍
附錄本件論罪科刑法條：
刑法第271條第1項
殺人者，處死刑、無期徒刑或10年以上有期徒刑。
